臺灣板橋地方法院民事判決　　　　　　100年度勞簡上字第3號
上　訴　人　汎岳工程行即彭偉汎
被上訴人　　鄭榮均
訴訟代理人　陳祥彬律師
上列當事人間請求損害賠償事件，上訴人對於中華民國99年12
月9日臺灣板橋地方法院板橋簡易庭99年板勞簡字第32號第一審
判決提起上訴，經本院於100年5月11日言詞辯論終結，判決如下
：
    主  文
上訴駁回。
第二審訴訟費用由上訴人負擔。
    事實及理由
一、被上訴人起訴主張：
  (一)被上訴人經訴外人葉進益之介紹，自民國（下同）98年12月
    25 日起受僱於汎岳工程行即彭偉汎，依其指示至新店工地
    進行水電工程作業，現場並有上訴人汎岳工程行即彭偉汎所
    指派之游信德擔任指揮監督工作，詎98年12月28日被上訴人
    進行水電工程工作時，因上訴人所提供之A字梯腳架彎曲，
    導致被上訴人自A字梯掉落地面，受有右腳跟骨頭碎裂之傷
    害，後經醫師開刀治療後，認定必須休養六個月，且須專人
    看護一個月，是被上訴人依法得請求上訴人給付醫療費用新
    台幣（下同）5萬9959元、看護費用6萬元（每日2000元，共
    計30日）及不能工作之薪資補償28萬5200元（每日2300元，
    共計124日），以上金額合計40萬5159元。本件被上訴人於
    職災發生後，已兩度向勞工局提出勞資爭議協調，惟上訴人
    均拒不到場，且除給付被上訴人原已工作三天之工資6900元
    外，其餘均不聞不問。為此，爰依勞動基準法第59條、職業
    災害勞工保護法第7條等規定，請求上訴人賠償被上訴人40
    萬5159元及自準備狀繕本送達翌日起至清償日止按年息百分
    之5計算之利息。
二、上訴人則辯稱：
  (一)被上訴人所稱因上訴人所提供A字梯腳架彎曲一事造成被上
    訴人傷害一事並非事實，該工程為施工方便安全，因此採取
    成本較高的作法，都有搭鷹架來方便施工，當時被上訴人去
    拿A字梯要來施工時，現場工作人員游信德曾出聲制止，當
    時游信德告知被上訴人體重過重（約100多公斤）會不會壓
    壞A 字梯，要被上訴人還是在鷹架上施工較安全，可是被上
    訴人可能貪圖方便，不顧警告爬上A字梯，果真A字梯不堪負
    荷造成腳架彎曲，而鄭榮均跳下來方會腳受傷，當時鄭榮均
    發生意外時覺得腳有些不舒服，自知是自已不聽勸阻後發生
    ，因而自行開車離去說要去醫院。
  (二)事件發生後，上訴人也立即至醫院探望慰問數次，事後被上
    訴人也與上訴人商議希望上訴人是否可以幫被上訴人加入勞
    工保險好申請一些理賠，基於道義上訴人也答應幫忙。上訴
    人就此意外事故並無過失，依照職業災害勞工保護法第7條
    ，勞工因職業災害所致之損害，雇主應負賠償責任。但雇主
    能證明無過失者，不在此限。被上訴人施工未按公司要求使
    用鷹架，自行用A字梯，經現場人員游信德加以制止後，不
    聽勸阻造成遺憾，上訴人並無過失可言。
  (三)被上訴人是葉進益仲介到現場，上訴人當時人在大陸，是事
    後才知情，上訴人有給付葉進益7200元，但沒付錢給被上訴
    人。現場工作人員游信德並立據證明上訴人不認識被上訴人
    及現場狀況，其交給被上訴人2000元及葉進益先生交給被上
    訴人6900元等，實屬在不知情下道義上幫忙，並非為被上訴
    人所稱之3日工資。此外，施工現場工作人員均為朋友幫忙
    ，和被上訴人無任何關係。被上訴人投保勞保實因上訴人顧
    及被上訴人住院需醫療補助，且因被上訴人父親及一位朋友
    到現場要求上訴人負責賠償，上訴人心裡害怕及基於一片同
    情下，才同意事後幫忙加保。上訴人早已停業，也無正常工
    作，經濟困難，連勞健保費也繳不起，母親住院也要跟別人
    先借錢。
三、原審為上訴人敗訴之判決，判命上訴人應給付被上訴人40萬
    5159元及自99年8月6日起至清償日止按年息百分之五計算之
    利息，並依職權宣告假執行。上訴人不服而提起上訴，請求
    (一)原判決廢棄，(二)上開廢棄部分，被上訴人在第一審之訴及
    假執行之聲請均駁回。被上訴人則請求駁回上訴。
四、兩造不爭執之事實：
  (一)被上訴人經訴外人葉進益之介紹，自98年12月25日起至新店
    工地進行水電工程作業。
  (二)98年12月28日被上訴人工作時，因工地現場之A字梯腳架彎
    曲，導致被上訴人自A字梯掉落地面，受有右腳跟骨頭碎裂
    之傷害。經醫師出具診斷證明書載明「病患於98年12月28
    日18時49分來院急診，98年12月29日入院，98年12月30日手
    術開放性內固定及鎖定式鋼板固定治療，99年1月4日出院，
    99年1月12日門診複查，術後需休養六個月，及專人看護一
    個月，仍需門診及復健追蹤治療」等語。
  (三)上訴人於99年1月4日以泛岳工程行為投保單位，為被上訴人
    參加勞保，投保薪資為4萬3900元。
    以上並有診斷證明書及勞工保險被保險人投保資料表各一紙
    附卷可稽，自應認定屬實。
四、本件爭執點及本院判斷：
    查被上訴人主張其經訴外人葉進益介紹，自98年12月25日起
    受僱於上訴人，並依其指示至新店工地進行水電工程作業，
    詎於98年12月28日被上訴人工作時，因上訴人所提供之A字
    梯腳架彎曲，導致被上訴人自A字梯掉落地面，受有右腳跟
    骨頭碎裂之職業災害等情。上訴人則以前詞置辯。是本件爭
    執點即為：(一)兩造間是否具有僱傭關係？(二)就被上訴人所受
    職業災害，上訴人是否無過失而得以免責？(三)被上訴人得請
    求之項目及金額為何？以下分別說明。
五、就兩造間是否具有僱傭關係而言：
  (一)按「勞工：謂受雇主僱用從事工作獲致工資者」、「工資：
    謂勞工因工作而獲得之報酬」、「勞動契約：謂約定勞雇關
    係之契約。」勞動基準法第2條第1款、第3款、第6款定有明
    文。又「稱僱傭者，謂當事人約定，一方於一定或不定之期
    限內為他方服勞務，他方給付報酬之契約」，民法第482條
    亦有明文。
  (二)查被上訴人主張自98年12月25日起受雇於上訴人，於新店工
    地進行水電工程作業，其受雇過程為「當初是葉進義找我去
    現場做水電，上訴人是現場的承包人員，去到現場是游慶德
    指揮我們工作內容，不是葉進義指揮我的，他算是介紹我去
    而已，12月25日我第一天到現場上班時上訴人有到現場，他
    在現場有看一看而已，並沒有跟我說話，游慶德及葉進義都
    有說上訴人就是老闆，葉進義跟我說工錢一天是2300元，我
    有跟游慶德再確認，他說是。我在那三天只有看過上訴人一
    次而已」（本院卷第29頁），又證人葉進義於原審曾出具證
    明書載明：「汎岳工程行負人彭偉汎，確曾於99年1月12 日
    交付新台幣六千九百元予本人，稱該款項係其98年12月間僱
    用鄭榮均先生工作三日之工資，本人業已將上述款項轉交予
    鄭榮均先生」等語（原審卷第39頁），且經其親自到庭證稱
    ：「是鄭榮均的工資交給我給他」、「6900元是給鄭榮均的
    工資，300元是另外師傅多拿給鄭榮均水果費用」、「（是
    庭上這位被告拿7200元給你）是，我視力沒有問題」、「就
    是後面沒有與鄭榮均解決，8個月腳跌傷沒有辦法工作，他
    撫養3個孩子，老闆沒有去解決」、「鄭榮均的老闆是庭上
    這位被告（即上訴人）」等語（原審卷第129、130頁），而
    上訴人於原審及本院審理時也先後坦承「（新店工地工作內
    容？）一般的家庭電路改修，一、兩週就修好了。工程款大
    約是幾十萬元，現場都是認識的朋友在幫忙處理，工程款是
    交給我，我再交給我的朋友。我沒有合約我不是包工程，只
    是這個工程是交給我做的，我再請朋友來幫忙」、「葉進義
    是我不是很熟的朋友。我也知道他姓葉而已，我只見過他三
    、四次面，兩人間沒有不愉快的事情」、「當初經過一位游
    先生（即游慶德）介紹，我才知道鄭榮均在我做工地地方出
    意外，我回來台灣，他要三天的錢，我就拿三天的錢給他，
    發生意外當天游先生拿2000元給他，游先生是我的朋友，他
    也有在工地現場」等情（原審卷第92頁、本院卷第28頁反面
    ）。由上證詞對照可知，被上訴人係經由證人葉進義介紹而
    前往新店上訴人所承包之工地從事水電工作，並由現場工作
    人員游慶德指揮監督，上訴人於被上訴人受傷後確曾給付三
    天工資6900元，顯然被上訴人是為上訴人服勞務，而由上訴
    人給付工資，兩造間自應認定成立僱傭關係無疑。
六、就被上訴人所受職業災害，上訴人是否無過失而得以免責而
    言：
  (一)按勞動基準法第59條對於所謂「職業災害」未有定義規定，
    參考勞工保險條例第34條規定，所謂「職業傷害」指被保險
    人即勞工因執行職務而致傷害或職業病，且其審查準則由中
    央主管機關定之。再參考勞工安全衛生法第2條第4項規定「
    本法所稱職業災害，謂勞工就業場所之建築物、設備、原料
    、材料、化學物品﹑氣體﹑蒸氣﹑粉塵等或作業活動及其他
    職業上原因引起之勞工疾病、傷害、殘廢或死亡」，及勞工
    安全衛生法施行細則第4條規定「本法第2條第4項所稱職業
    上原因，係指隨作業活動所衍生，於就業上一切必要行為及
    其附隨行為而具有相當因果關係者。」應解釋勞動基準法所
    謂「職業災害」之認定基準，以該災害係勞工本於勞動契約
    ，在僱主支配下之就勞過程中發生，且「災害」與勞工所擔
    任之「業務」間存在相當因果關係者而言。又依照職業災害
    勞工保護法第7條，勞工因職業災害所致之損害，雇主應負
    賠償責任。但雇主能證明無過失者，不在此限。
  (二)本件被上訴人主張於98年12月28日受雇於上訴人進行水電工
    程工作時，因工地現場所提供之A字梯腳架彎曲，導致被上
    訴人自A字梯掉落地面，受有右腳跟骨頭碎裂之傷害等情，
    業據被上訴人提出診斷證明書為證，且為上訴人所不爭執，
    自應認定屬實。則被上訴人於受雇上訴人之就勞過程中，因
    執行職務使用A字梯所生系爭傷害事故，依照前述說明，自
    應認定屬於職業災害無疑。且依照上述職業災害勞工保護法
    第7條規定，依法已推定為雇主之上訴人有過失，應負賠償
    責任。
  (三)上訴人雖辯稱當時工程為施工方便安全，都有搭鷹架來施工
    ，當時被上訴人去拿A字梯要來施工時，游慶德曾出聲制止
    ，並告知被上訴人體重過重會不會壓壞A字梯，要被上訴人
    還是在鷹架上施工較安全，可是被上訴人可能偷圖方便，不
    顧警告爬上A字梯，果真A字梯不堪負荷造成腳架彎曲，而被
    上訴人跳下來方會腳受傷云云。然查，上訴人就此部分抗辯
    並未提出證據證明，且其所稱之證人游慶德於原審即出具診
    斷證明書，表示其因腰椎狹窄併腰椎椎間盤突出術後致行動
    不便，且以書面載明「本人游慶德手術後行動不便前往，本
    人不認識鄭榮均先生」等語（原審卷第115、116頁），上訴
    人於本院審理時仍陳稱「證人游慶德脊椎受傷仍然無法到庭
    」一語（本院卷第28頁），則游慶德既未能到作證，且已表
    明不認識被上訴人，即無法認定游慶德有如上訴人所稱曾於
    現場制止被上訴人使用A字梯之行為。從而，上訴人既無法
    舉證以實其說，其所為抗辯云云，即無法採信。
  (四)更何況，勞動基準法第8條規定，雇主對於僱用之勞工，應
    預防職業上災害，其有關安全衛生事項，依有關法律之規定
    。而依勞工安全衛生法第5條第1項第5款規定，雇主應有符
    合標準之必要安全衛生設備，防止有墜落之虞之作業場所引
    起之危害；勞工安全衛生設施規則第225條規定，雇主對於
    在高度二公尺以上之處所進行作業，勞工有墜落之虞者，應
    以架設施工架或其他方法設置工作台，雇主依設置工作台有
    困難時，應採取張掛安全網、使勞工使用安全帶等防止勞工
    因墜落而遭致危險之措施。另勞工安全衛生設施規則第228
    、229、230條亦分別規定，僱主對勞工於高差超過1.5公尺
    以上之場所作業時，應設置能使勞工安全上下之設備，如使
    用移動梯或合梯，應具有堅固之構造。本件中，A字梯既為
    工地現場之設備器具，依上述規定，上訴人自負有提供安全
    器具供勞工使用之義務，且應防止器具所生之危害發生。從
    而，上訴人既未舉證證明其所承包之工地現場有符合標準之
    必要安全衛生設備，即應認其對於被上訴人因使用A字梯而
    發生之系爭職業災害傷害，具有過失，是依上開職業災害勞
    工保護法第7條規定，上訴人即應負損害賠償之責。
七、就被上訴人得請求之項目及金額為何而言：
  (一)按「勞工因遭遇職業災害而致死亡、殘廢、傷害或疾病時，
    雇主應依左列規定予以補償。但如同一事故，依勞工保險條
    例或其他法令規定，已由雇主支付費用補償者，雇主得予以
    抵充之：一、勞工受傷或罹患職業病時，雇主應補償其必需
    之醫療費用。職業病之種類及其醫療範圍，依勞工保險條例
    有關之規定。二、勞工在醫療中不能工作時，雇主應按其原
    領工資數額予以補償。但醫療期間屆滿二年仍未能痊癒，經
    指定之醫院診斷，審定為喪失原有工作能力，且不合第三款
    之殘廢給付標準者，雇主得一次給付四十個月之平均工資後
    ，免除此項工資補償責任。」勞動基準法第59條第1、2 款
    定有明文。又依前述職業災害勞工保護法第7條規定所為請
    求，其得請求賠償之範圍，與依侵權行為而為請求者相同（
    臺灣高等法院97年度勞上字第10號民事判決參照）。
  (二)醫藥費用部分：
    被上訴人主張於98年12月28日發生上開職業災害後，共支
    出5萬9959元之醫療費用，業經被上訴人提出醫藥費收據影
    本10件為證，上訴人對此並無爭執，是依勞動基準法第59條
    第1款規定，上訴人自應全額補償之。
  (二)看護費用部分：
    被上訴人主張因本件職業災害受傷，因此行動不便，需專人
    看護一個月，期間即由被上訴人之家屬輪流擔任看護工作，
    依一般看護費每日為2000元計算，一個月之看護費用應為6
    萬元等情，業據其提出亞東紀念醫院診斷證明書、亞東醫院
    僱用照顧服務員妥託書及家屬看護證明書等件影本為證。按
    因親屬受傷，而由親屬照顧被害人之起居，固係基於親情，
    但親屬看護所支出之勞力，並非不能評價為金錢，只因兩者
    身分關係密切而免除支付義務，此種親屬基於身分關係之恩
    惠，自不能加惠於加害人，故由親屬看護時，雖無現實看護
    費之支出，但應衡量及比照僱用職業護士看護之情形，認被
    害人受有相當於看護費之損害（最高法院88年度台上字第
    1827 號判決參照）。從而，被上訴人請求看護費用每日
    2000元，共一個月合計6萬元，即屬有據，應予准許。
  (三)不能工作之薪資補償部分：
    1.依勞動基準法第59條第2款前段規定，勞工因遭遇職業災
      害而致傷害，在醫療中不能工作時，雇主應按其原領工資
      數額予以補償。又依行政院勞工委員會85年1月25日台85
      勞動三字第100018號函釋：「勞動基準法第59條第2款所
      稱勞工在醫療中不能工作，係指勞工於職災醫療期間不能
      從事原勞動契約所約定之工作。」是勞工在醫療中不能從
      事原勞動契約所約定之工作者，即勞工未依勞動契約提供
      勞務給付，乃不可歸責於勞工，勞工自仍得請求僱主補償
      原領工資數額。又依勞動基準法施行細則第31條規定，同
      法第59條第2款所稱原領工資，係指該勞工遭遇職業災害
      前一日正常工作時間所得之工資。
    2.查被上訴人主張因系爭職業災害受有右腳跟骨頭碎裂之傷
      害，醫囑需專人照顧1個月、休養6個月，以從事門診蹤及
      復健追蹤治療等情，業據其提出亞東紀念醫院診斷證明書
      為證，顯足以證明其已不能從事原僱傭契約所約定之工作
      ，依照上述說明，自得請求上訴人補償其醫療中不能工作
      之工資。又被上訴人受傷前原領工資為每日2300元，業經
      證人葉進義證稱屬實，已如前述，故被上訴人請求98年12
      月29日起至99年6月28日止，共計124日（即98年12 月29
      日止至99年6月28止之工作天，扣除假日、99年2月13日至
      17日春節、99年4月5日清明節及99年6月16日端午節）不
      能工作之薪資補償28萬5200元（即2300元×124日），為
      有理由，應予准許。
八、綜上所述，本件被上訴人依勞動基準法第59條及職業災害勞
    工保護法第7條規定，請求上訴人給付醫藥費、看護費及不
    能工作之薪資補償共計40萬5159元（59959＋60000＋285200
    ＝405159）及自準備狀繕本送達翌日即99年8月6日起至清償
    日止按年息百分之5計算之利息，於法有據，應予准許。原
    審為上訴人敗訴之判決，並依職權為假執行之宣告，於法均
    無不合。上訴意旨指摘原判決不當，求予廢棄改判，為無理
    由，應予駁回其上訴。
九、兩造其餘之攻擊或防禦方法及未經援用之證據，經本院斟酌
    後，認為均不足以影響本判決之結果，自無逐一詳予論駁之
    必要，併此敘明。
十、據上論結，本件上訴為無理由，依民事訴訟法第436條之1第
    3 項、第449條第1項、第78條，判決如主文。
中    華    民    國   100    年    6     月    1     日
                    勞工法庭    審判長法  官  陳財旺
                                      法  官  徐玉玲
                                      法  官  劉以全
以上正本證明與原本無異
不得上訴
中    華    民    國   100    年    6     月    1     日
                                      書記官  蔡忠衛